【裁判字號】    90,訴,693
【裁判日期】    920311
【裁判案由】    塗銷抵押權登記
【裁判全文】
臺灣嘉義地方法院民事判決                        九十年度訴字第六九三號
    原      告  甲○○
    訴訟代理人  王百治律師
    被      告  乙○○
    訴訟代理人  丙○○
右當事人間請求塗銷抵押權登記事件，本院判決如左：
    主    文
被告應將坐落嘉義縣梅山鄉○○段二二○四號、二二○七號土地，及其上建物即建號
八四九號、門牌號碼嘉義縣梅山鄉○○村○○路三九六號，於民國八十八年八月十日
以嘉義縣竹崎鄉竹崎地政事務所八十八年嘉竹地字第四六四○○號收件所設定權利價
值新台幣陸佰萬元之第二順位抵押權登記塗銷。
訴訟費用由被告負擔。
    事      實
甲、原告方面：
一、聲明：如主文所示。
二、陳述：
（一）原告於民國八十八年三月二十九日與訴外人黃滿煌（已於九十年二月十九日死
      亡）簽訂買賣契約，將原告所有之嘉義縣梅山鄉○○段四一之二一號土地，以
      總價新台幣（下同）六百七十萬元賣予黃滿煌，黃滿煌僅給付三十萬元定金，
      餘款六百四十萬元則簽發八十八年六月三十日到期之本票乙紙交原告收執。原
      告於八十八年六月九日將上開土地移轉登記予黃滿煌後，黃滿煌並未依約給付
      尾款，原告乃持前揭本票聲請裁定，經鈞院於八十八年八月二日以八十八年度
      票字第一四○二號裁定准於強制執行。
（二）詎黃滿煌為免其財產被強制執行，竟分別與被告乙○○、訴外人陳明鎮通謀而
      為虛偽意思表示，將其所有不動產為乙○○、陳明鎮設定如附表所示之抵押權
      。按表意人與相對人通謀而為虛偽意思表示者，其意思表示無效，民法八十七
      條第一項前段定有明文。又債務人欲免其財產被強制執行，與第三人通謀而為
      虛偽意思表示，將其所有不動產為第三人設定抵押權者，債權人可依侵權行為
      之法則，請求第三人塗銷登記（最高法院六十七年度第五次民事庭庭長推總會
      議決議及最高法院七十三年台抗字第四七二號判例參照），是原告依侵權行為
      之法則自得訴請被告塗銷上開抵押權登記。
（三）被告稱自七十六年九月一日起至八十六年十二月一日止，陸續貸予訴外人黃滿
      煌共計八百萬元，顯非真實，茲說明如下：
    (1)被告辯稱其出售中山路房屋所得，而於七十六年九月一日借予黃滿煌一百五十
      萬元。惟該中山路房屋何時出售？售價若干？如何證明確有交付款項予黃滿煌
      ？
    (2)被告稱其以住所設定抵押向台灣中小企業銀行股份有限公司（下稱中小企銀）
      借貸八十五萬元，而於七十六年九月十日借予黃滿煌一百萬元云云。惟此充其
      量僅能證明被告有向中小企銀抵押貸款，何能證明確有貸與金錢予黃滿煌？
    (3)被告稱其於七十六年九月十五日以標會所得貸與黃滿煌一百萬元；於八十四年
      三月二十五日及四月四日分別再以標會及儲蓄之金錢借予黃滿煌一百五十萬元
      （合計三百萬元）。姑不論未見被告舉出標會之相關證據及會員會首名稱，且
      被告縱有標會，亦不足以證明有交付借貸款項予黃滿煌之事實。
    (4)被告又稱於八十六年四月一日、八十六年十二月一日，先後向中小企銀信用貸
      款八十萬元、四十八萬元，然後加上「手邊現金」，分別借款一百萬元、五十
      萬元予黃滿煌。惟此亦僅能證明被告有向中小企銀信用貸款八十萬元、四十八
      萬元，且其提領存摺款項之原因多端，其有可能係為清償債務、或投資事業、
      或支付其他費用、或為買賣贈與等等，究係作何用途？原因不一而足，非僅囿
      於金錢借貸為惟一可能，被告之存摺上縱有幾筆提領款項之紀錄，亦不足證明
      有交付借貸款項予黃滿煌。
    (5)被告於偵查中供稱借據已被黃滿煌收回銷毀，實乃荒謬無稽。按被告與黃滿煌
      間果有真實之債權債務關係存在，則債務既未清償，豈有可能將借據交由債務
      人收回銷毀？而另外一名與黃滿煌偽作假債權五百七十萬元之陳明鎮亦同樣於
      偵查中供稱借據已被黃滿煌收回銷毀。實則，係其等無法提出真正之借據（單
      就紙質、墨跡即可判斷出並非十年前所簽之借據，而使被告謊言無所遁形），
      乃故意將近期所偽作之借據，以傳真機影印後向地檢署提出傳真影本，而後毀
      棄近期所偽作之借據，再以借據已被黃滿煌收回銷毀來掩飾提不出借據原本。
    (6)被告於偵查中聲稱十年來黃滿煌向其借款八百萬元，從未返還本金，而黃滿煌
      則每月以月息一分支付利息予被告。惟查，黃滿煌另有嘉義縣梅山鄉○○段二
      ○七六、二○七七地號土地，上開二筆土地，黃滿煌於七十一年八月十一日即
      登記為所有權人。上開梅北段二○七六號土地直至八十七年九月始因貸款而設
      定抵押權予台灣中小企業銀行股份有限公司；嘉義縣梅山鄉○○段二○七七號
      土地直至八十七年七月始因黃滿煌經營報紙發行而設定抵押權予聯合報系作為
      擔保，此有土地登記簿謄本可稽；易言之，自七十一年起至八十七年止，有十
      六年的時間，上開二筆土地是沒有設定任何抵押權。若黃滿煌在這十六年的時
      間有借款之必要，衡之經驗法則，理應以上開二筆土地向金融機構抵押款，豈
      有捨此不為，反向被告乙○○及訴外人陳明鎮以月息一分之高額利率借款，而
      任令本身月月給付鉅額利息之理？
（四）原告持黃滿煌交付之本票聲請裁定，經鈞院於八十八年八月二日以八十八年度
      票字第一四○二號裁定准於強制執行，黃滿煌旋於八十八年八月十日將系爭房
      地虛偽設定第二順位抵押權六百萬元予被告，時間點至為密接，其二人顯有詐
      害債權之故意。
三、證據：提出買賣契約、本票、本票裁定、匯款單、民事判決書、確定證明書影本
    各一份，土地建物登記簿謄本二份、被告帳戶交易明細表影本一份為證。
乙、被告方面：
一、聲明：原告之訴駁回。
二、陳述：
（一）原告一再指稱黃滿煌欲逃避強制執行，故將其所有坐落嘉義縣梅山鄉○○段二
      二○四號、二二○七號土地，及其上建物即建號八四九號、門牌號碼嘉義縣梅
      山鄉○○村○○路三九六號（下稱系爭不動產）設立第二順位抵押權六百萬元
      予被告，惟查原告該項指稱，實與事理不符，查系爭不動產，其上尚有第一順
      位抵押權，即新光人壽一千二百萬元之債權，系爭不動產借貸一千二百萬元本
      極為勉強，此見系爭不動產拍賣時，雖已進行第四拍，底價僅訂為一千餘萬，
      仍無人應買即足明悉，可見被告第二順位債權受償之機會本屬渺小，系爭不動
      產拍賣，原已不敷清償第一順位抵押權，實無可能設定第二順位抵押權以規避
      強制執行，原告上開之指稱，實屬無稽。
（二）黃滿煌名下尚有坐落梅山鄉○○段二０七六號及同段二０七七地號二筆土地，
      僅就其公告價值計算，即高達三百四十二萬零六百元及四百二十萬四千二百元
      之價值，況二筆土地緊鄰市區，其市價自屬不斐，當非以公告地價計算即堪比
      擬，而該二筆土地之市價均遠逾於其上所設定抵押權所擔保之債權額，換言之
      ，該二筆土地，具有高度換價取償之可能性，是倘依原告所稱，黃滿煌真欲虛
      偽設定抵押權以規避強制執行，自當選上開二筆土地為之，豈會以無利餘價值
      之系爭不動產來規避執行？
（三）被告確有借貸金錢予黃滿煌，茲說明如下：
    (1)被告於七十六年九月十日曾貸予黃滿煌一百萬元，其中八十五萬元部份，係被
      告以其所有座落嘉義縣梅山鄉○○段六六三號、六六四號及其上建物設定抵押
      ，向中小企銀所借貸，此有土地及建物登記謄本足稽；另被告嗣於八十四年，
      復行貸予黃滿煌八十五萬元（當時數次借貸金額結算共為一百五十萬元），此
      筆金錢，亦係被告以上開房地向台灣中小企銀借貸，後值銀行要求房貸換單（
      約莫二年銀行即會要求房貸換單），被告為圖計算便利，便央請銀行將二筆貸
      款併作一處，是其於八十四年十月間即填具二筆貸款合計共一百七十萬元之借
      據，而上開二筆貸款確係借予黃滿煌，此由上開貸款均由黃滿煌充任連帶保證
      人足堪徵明，上開二筆貸款，被告考量利率故，後即轉貸於新光人壽保險股份
      有限公司。
    (2)另被告於八十六年四月一日，向中小企銀信用貸款八十萬元，合計手邊現金，
      共借一百萬元予黃滿煌，後被告於八十六年十二月一日再向中小企銀借貸五十
      萬元，被告領取四十八萬再加上手邊現金二萬元，借予黃滿煌五十萬元，上開
      二筆貸款均有轉帳及領取記錄，且由上揭借據中，黃滿煌均任連帶保證人，實
      足徵知被告將貸款所得之金錢借予黃滿煌，確屬無疑。
    (3)被告之所以陸續貸予黃滿煌金錢，係因黃滿煌均按時給付利息未有延欠，惟於
      本金部份，被告曾屢次要求黃滿煌提供擔保，惟因素有交情而不忍催逼，黃滿
      煌最後僅敷衍象徵性地以系爭不動產設定予被告，惟該不動產於清償第一順位
      抵押權後，被告根本無從獲得任何分配，倘為虛設抵押權故，實難想像被告何
      必為此無益之舉，況原告既主張被告有通謀虛偽之意思表示，其當負有舉證責
      任，原告尚不得以常情不合為由，即認已盡舉證之責，換言之，原告徒憑空言
      臆測，而未有事實依據，僅謂以常情不合云云，並非因此舉證責任即轉移於被
      告，而須令被告一一舉證資金往來明細，本件被告已盡力提供可能之資料，惟
      時日久遠，實難以妥善備齊，然由其中可堪確認者，被告確曾貸予黃滿煌相當
      之金錢，是原告起訴，實無理由，應予駁回。
三、證據：提出臺灣嘉義地方法院檢察署九十年偵字第六號不起訴處分書、臺灣嘉義
    地方法院檢察署九十一年度偵續字第三○號不起訴處分書、台灣高等法院台南分
    院檢察署九十一年度上聲議字第三四五號處分書影本各一份，及借據、互助會簿
    、活期存款帳卡等為證。
丙、本院依原告聲請向台灣中小企業銀行嘉義分行函調被告之活期存款存摺（帳號：
    680─12─05012─0）於七十六年九月份、八十四年三月份、八十四年四月份之
    交易往來明細，及八十六年四月一日轉帳八十萬元之傳票資料。
    理      由
一、原告主張其於八十八年三月二十九日與訴外人黃滿煌（已於九十年二月十九日死
    亡）簽訂買賣契約，將原告所有之嘉義縣梅山鄉○○段四一之二一號土地，以總
    價六百七十萬元賣予黃滿煌，黃滿煌僅給付三十萬元定金，餘款六百四十萬元則
    簽發八十八年六月三十日到期之本票乙紙交原告收執。原告於八十八年六月九日
    將上開土地移轉登記予黃滿煌後，黃滿煌並未依約給付尾款，原告乃持前揭本票
    聲請裁定，經本院於八十八年八月二日以八十八年度票字第一四○二號裁定准於
    強制執行；詎黃滿煌為免其財產被強制執行，竟分別與被告乙○○、訴外人陳明
    鎮通謀而為虛偽意思表示，將其所有不動產為乙○○、陳明鎮設定如附表所示之
    抵押權。按表意人與相對人通謀而為虛偽意思表示者，其意思表示無效，民法八
    十七條第一項前段定有明文。又債務人欲免其財產被強制執行，與第三人通謀而
    為虛偽意思表示，將其所有不動產為第三人設定抵押權者，債權人可依侵權行為
    之法則，請求第三人塗銷登記，是原告依侵權行為之法則自得訴請被告塗銷上開
    抵押權登記等語。
二、被告則以：原告一再指稱黃滿煌欲逃避強制執行，故將其所有之系爭不動產設立
    第二順位抵押權六百萬元予被告，惟查原告該項指稱，實與事理不符，查系爭不
    動產，其上尚有第一順位抵押權，即新光人壽一千二百萬元之債權，系爭不動產
    借貸一千二百萬元本極為勉強，此見系爭不動產拍賣時，雖已進行第四拍，底價
    僅訂為一千餘萬，仍無人應買即足明悉，可見被告第二順位債權受償之機會本屬
    渺小，系爭不動產拍賣，原已不敷清償第一順位抵押權，實無可能設定第二順位
    抵押權以規避強制執行，原告上開之指稱，實屬無稽；況原告既主張被告有通謀
    虛偽之意思表示，其當負有舉證責任，原告尚不得以常情不合為由，即認已盡舉
    證之責，換言之，原告徒憑空言臆測，而未有事實依據，僅謂以常情不合云云，
    並非因此舉證責任即轉移於被告，而須令被告一一舉證資金往來明細，本件被告
    已盡力提供可能之資料，惟時日久遠，實難以妥善備齊，然由其中可堪確認者，
    被告確曾貸予黃滿煌相當之金錢，是原告起訴，實無理由，應予駁回等語，資以
    抗辯。
三、原告主張已故債務人黃滿煌欠其土地買賣尾款六百四十萬元，簽發同額本票一張
    經提示未獲付款，原告乃向本院聲請本票裁定強制執行，經本院於八十八年八月
    二日以八十八年度票字第一四○二號裁定准許強制執行確定在案，黃滿煌旋即將
    其所有系爭不動產，於八十八年八月十日以嘉竹地字第四六四○○號收件為被告
    設定權利價值六百萬元之抵押權登記等情，為兩造所不爭，復有買賣契約、本票
    、本票裁定、土地建物登記簿謄本各一份在卷可按，堪信真實。
四、經查：
（一）被告稱於八十六年四月一日，向中小企銀信用貸款八十萬元，然後加上「手邊
      現金」，共借款一百萬元予黃滿煌，惟就中小企業銀行嘉義分行所提供之傳票
      資料，被告於八十六年四月一日取得信用貸款八十萬元後，當日即以轉帳匯款
      之方式，將該八十萬元匯至被告本身於台南企銀梅山分行之帳戶內（帳號：
      0000000000000），有匯款單影本一份在卷可按，顯見被告所言非實。
（二）被告乙○○陳稱七十六年九月一日、同年月十日、同年月十五日，先後借予黃
      滿煌一百五十萬元、一百萬元、一百萬元，且以其所有位於嘉義縣梅山鄉○○
      段六六三、六六四地號土地及其上建物，向中小企業銀行抵押貸款八十五萬元
      ，然後加上「手邊現金」，共計一百萬元，於七十六年九月十日借予黃滿煌，
      惟依被告於中小企業銀行嘉義分行之活期存款存摺交易往來明細資料顯示，七
      十六年九月一日至九月二十一日，上開存摺並無任何交易往來，且僅有存款餘
      額一千元，此有中小企業銀行嘉義分行九十一年十月二日（九一）嘉義字第九
      一一九五之一號函暨所附交易資料一份在卷可稽，足證被告所稱於上開短短十
      五日內，共借予黃滿煌合計高達三百五十萬元乙節，並非事實。
（三）被告先是具狀陳稱：「另於八十四年以其標會及儲蓄之金錢，於三月二十五日
      及四月四日分別借予一百五十萬元，就此三百萬元債款，黃滿煌亦曾書立借據
      交由被告收執」；嗣則改稱：「被告於八十四年復行貸予黃滿煌八十五萬元（
      當時數次借貸金額結算共為一百五十萬元），此筆金錢，亦係被告以上開房地
      向中小企銀借貸云云，被告就八十四年三月間借予黃滿煌一百五十萬元之資金
      來源，忽稱係「標會及儲蓄之金錢」，忽稱係「房地抵押貸款」所得；又被告
      於偵查中稱係八十四年年三月三十一日借予黃滿煌，有臺灣嘉義地方法院檢察
      署九十年偵字第六號不起訴處分書附表可憑；於本案審理中則稱係八十四年三
      月二十五日借予黃滿煌，所述借款日期亦前後不一，益徵其偽。
（三）再者，被告所有位於嘉義縣梅山鄉○○段六六三、六六四地號土地及其上建物
      ，係於八十三年三月二十五日為抵押權權利內容之變更，將本金最高限額由一
      百零五萬元提高至二百一十萬元，有土地登記簿謄本一份附卷可稽。是被告係
      於八十三年三月間取得房地抵押貸款八十五萬元，並非於八十四年三月間取得
      時間相差達一年，被告欲以八十三年三月二十五日之抵押貸款，偽稱係於八十
      四年三月二十五日向中小企業銀行抵押貸款而借予黃滿煌，冀圖矇混借貸資金
      來源，其詐害債權之心，至為明顯。且不論被告究於何時以上開房地向中小企
      銀抵押借款，依被告上開活期存款存摺交易往來明細資料，充其量亦僅能證明
      被告有向中小企銀抵押貸款，均不足以證明被告有將貸款金額借予黃滿煌。
（四）被告稱：「以其標會及儲蓄之金錢，於八十四年四月四日借予黃滿煌一百五十
      萬元」。惟依上開存摺交易往來明細資料顯示，八十四年四月一日至四月十三
      日，上開存摺並無任何交易往來，且僅有存款餘額四萬七千二百一十九元，被
      告既無貸出任何款項之證明，亦無資力貸出一百五十萬元鉅款，被告徒託空言
      謂於八十四年四月四日借予黃滿煌一百五十萬元，自不足採信。
（五）再者，被告於偵查中陳稱於八十四年四月一日借予黃滿煌一百萬元，於八十六
      年四月四日借予黃滿煌一百五十萬元，與本案中所陳稱之八十四年四月四日借
      予黃滿煌一百五十萬元，八十六年四月一日借予黃滿煌一百萬元，日期顯不相
      符，益見其偽。
（六）又被告於本案審理中陳稱：「八十八年八月十日設定抵押是借款八百萬元，設
      定之後，黃滿煌又向我借款五百五十萬元，我還要回去再查。」（見九十一年
      四月三日言詞辯論筆錄），惟被告以其所有之上開房地，於八十八年七月二十
      七日設定最高限額三十六萬元之第二順位抵押權予台新國際商業銀行股份有限
      公司，有卷附之登記簿謄本可稽，足見被告於八十八年七月間資金已陷困窘；
      ，且被告提出其向邱玉蘭、溫秀琴等人借款之借據，其借貸時間均在八十九年
      至九十一年間，有借據影本十五紙在卷可按，均在其貸予黃滿煌八百萬元之後
      二、三年，充其量僅能證明被告資金困窘，絕無可能於八十八年八月設定抵押
      權之後，又借款五百五十萬元予黃滿煌。另被告所提出之互助會單，會期多在
      八十七年間起會，有被告提出之互助會名冊附卷可按；與黃滿煌欠被告八百萬
      元債務成立之時間，亦不相涉，況該等會單亦無從證明有借款之事實，自無須
      審酌。
五、被告就前揭借款交付方式，均稱係現金交付，多屬無從查證，被告就其貸予黃滿
    煌之借款債權金額、日期、資金籌措來源之陳述，亦有諸多矛盾，已如前述，從
    而被告與黃滿煌間之八百萬元借款債權債務關係，難認存在，參以黃滿煌生前除
    於八十八年八月十日經原告向本院聲請本票裁定准許強制執行後八日，將系爭房
    地設定第二順位抵押權六百萬元予被告，復於八十九年三月二十四日，將其所有
    坐落嘉義縣梅山鄉○○段四一之二一號土地（即原告出賣予黃滿煌之土地），設
    定抵押權五百七十萬元予訴外人陳明鎮，其時點至屬密接等情觀之，益證被告與
    黃滿煌間明知並無八百萬元借款關係，竟為逃避強制執行，而出於通謀虛偽意思
    表為系爭抵押權設定，應屬無效。原告主張依侵權行為法則，請求被告塗銷系爭
    抵押權設定登記，洵屬有據，應予准許。
六、兩造其餘訴訟資料及攻擊防禦方法經本院審酌後，認與判決結果尚不生影響，無
    一一論述必要，附此敘明。
七、結論：原告之訴為有理由，依民事訴訟法第七十八條，判決如主文。
中      華      民      國    九十二    年      三      月     十一     日
~B臺灣嘉義地方法院民事第二庭
~B    法  官  唐淑民
右為正本係照原本作成
如對本判決上訴須於判決送達後廿日內向本院提出上訴狀
中      華      民      國    九十二    年      三      月     十一     日
~B    書記官  林金福


司法院資訊處製作；財團法人民間司法改革基金會備份。
